【裁判字號】    99,交上易,117
【裁判日期】    990623
【裁判案由】    過失傷害
【裁判全文】
臺灣高等法院刑事判決               99年度交上易字第117號
上  訴  人
即  被  告  甲○○
選任辯護人  洪志文  律師
上列上訴人因過失傷害案件，不服臺灣臺北地方法院98年度交易
字第457號，中華民國99年2月9日第一審判決（起訴案號：臺灣
臺北地方法院檢察署98年度偵字第8010號），提起上訴，本院判
決如下：
    主  文
原判決撤銷。
甲○○無罪。
    理  由
一、公訴意旨略以：被告甲○○為臺北汽車客運股份有限公司70
    5號公車司機，為從事駕駛業務之人。於民國98年2月27日下
    午5時許，駕駛車號376-FG公車，行經臺北市○○區○○路
    與艋舺大道，疏未注意保持安全間距，即貿然變換車道，未
    讓直行車先行，致公車右側車身擦撞同向騎乘車號QB2-039
    號輕機車騎士乙○○之左後肩膀，乙○○人車倒地，受有左
    側鎖骨骨折、左胸挫傷併肋骨骨折、左膝挫傷之傷害。詎甲
    ○○於肇事後，即逕行駕車駛離現場，未將乙○○送醫或為
    必要之救護，嗣經員警據報到現場處理，始悉上情，因指被
    告涉犯過失傷罪罪嫌。
二、按犯罪事實應依證據認定之，無證據不得認定犯罪事實；不
    能證明被告犯罪者，應諭知無罪之判決，刑事訴訟法第154
    條第2項、第301條第1項分別定有明文。又事實之認定，應
    憑證據，如未能發現相當證據，或證據不足以證明，自不能
    以推測或擬制之方法，為裁判基礎；且認定犯罪事實所憑之
    證據，雖不以直接證據為限，間接證據亦包括在內，然而無
    論直接證據或間接證據，其為訴訟上之證明，須於通常一般
    之人均不致有所懷疑，而得確信其為真實之程度者，始得據
    為有罪之認定，倘其證明尚未達到此一程度，而有合理之懷
    疑存在而無從使事實審法院得有罪之確信時，即應由法院為
    諭知被告無罪之判決，有最高法院40年台上字第86號判例、
    76年台上字第4986號判例可資參照。次按刑事訴訟法第161
    條已於91年2月8日修正公布，修正後同條第1項規定：檢察
    官就被告犯罪事實，應負舉證責任，並指出證明之方法。因
    此，檢察官對於起訴之犯罪事實，應負提出證據及說服之實
    質舉證責任。倘其所提出之證據，不足為被告有罪之積極證
    明，或其闡明之證明方法，無從說服法官以形成被告有罪之
    心證，基於無罪推定之原則，自應為被告無罪判決之諭知，
    更有最高法院92年台上字第128號判例意旨足參。
三、證據能力：被告甲○○及其選任辯護人除認告訴人乙○○於
    警詢、偵訊時之陳述均無證據能力外，對於下列其他各項證
    據方法，均未爭執其證據能力，並同意作為證據（見本院卷
    第53頁），本院審酌其作成時之情況，認為並無不適當之情
    事，均得作為證據。又不合傳聞例外之警詢及偵訊陳述，雖
    不得作為犯罪成立與否之實體證據，然按之刑事訴訟法第16
    6條之1第2項、第3項第6款、第166條之2第1項、第2項等規
    定，尚非不得以其先前所為「自我矛盾之陳述」，用以彈劾
    （爭執、否定）該證人在審判中供述證據之證明力；此種僅
    止於用於爭執證明力之彈劾證據，即無嚴格證明法則之適用
    ；最高法院迭著有96年度臺上字第7337號判決、96年度臺上
    字第4464號判決、96年度臺上字第4363號判決、94年度臺上
    字第6881號判決要旨可資參照，是本院綜合告訴人乙○○警
    詢、偵訊之指訴，認其有瑕疵，復與事實不符(詳後述)，是
    其採為彈劾證據，即非法所不許，併予辨明。
四、公訴人指被告涉有上開罪嫌，無非係以告訴人乙○○之指訴
    、警製道路交通事故調查報告表、道路交通事故現場圖、交
    通事故談話紀錄表、交通事故補充資料表、現場相片、肇事
    原因初步分析表、道路交通事故肇事人自首情形紀錄表、疑
    似道路交通事故肇事逃逸追查表等為據。訊據被告甲○○固
    不否認受僱於臺北客運公司，擔任駕駛業務，於前揭時、地
    駕駛臺北市公車，變換車道靠右側路邊靠站載客之際，從後
    照鏡看見告訴人人車跌倒，因而下車查看，協助送醫等事實
    ，惟堅決否認有何過失傷害告訴人之犯行，辯稱伊有保持安
    全距離，沒感覺碰撞到告訴人，不知道告訴人為何跌倒等語
    。
五、本件車號QB2-039機車倒地前，行駛於上開路段第3車道，車
    號376-FG公車行駛於上開路段第2車道，而車號QB2-039機車
    倒地後刮痕位於第3車道內，且向右側路緣延伸，地面刮痕
    約3.2公尺，此有道路交通事故現場圖及現場路面照片1幀可
    憑(見偵卷第50、49頁)，而依被告甲○○所述：伊駕駛過艋
    舺大道路口，立即打右方向燈準備靠站行駛等語（見偵卷第
    6頁)，而車號QB2-039機車倒地前方確有公車停車區，足見
    被告所供其準備向右靠站行駛之情應堪採信。是本件之爭點
    ，即在於告訴人乙○○騎乘機車跌倒，是否肇因於被告駕駛
    車號376-FG公車向右跨越車道時不慎撞擊所致。經查：
  (一)、證人即告訴人乙○○於警訊及偵查中指訴：「我這樣騎，
      他後面來…撞到」、「（問：你這樣騎，他從後面過來去
      擦撞到你？）對啊」、「（問：那就是他的左側擦撞到你
      右側囉？）嗯」、「我騎…然後他從後面來，也沒有按喇
      叭，然後…就撞到了…沒有按喇叭…就撞到了」、「我不
      知道他在後面，因為我騎很遠，騎裡面，他也沒有按喇叭
      我也不知道」、「他從後面來我沒有看到，他如果按喇叭
      ，我就會知道這一點，我也沒有聽他按喇叭」、「他離公
      車那個牌子還很遠，他就在搶車道，啊也沒有按喇叭」云
      云（見原審勘驗筆錄，原審卷第138、140、142頁），再
      於原審中證述：「被告從左後方來，應該有看到我，但是
      他沒按喇叭，他如果有按喇叭我就可以閃」、「撞到我的
      身體，還有撞到膝蓋」云云（見原審院卷第104、105頁及
      反面）。惟查，告訴人乙○○雖於原審證述：撞到伊身體
      還有膝蓋等語（見原審卷第104頁)，惟其於警詢時，係指
      稱大客車右側車身擦撞伊左後肩膀等語之情(見偵卷第9頁
      )，是其指訴車禍時遭公車擦撞身體之情即非一致。又告
      訴人乙○○於原審另證：公車二個車門間之位置撞到伊等
      語（見原審卷第105頁)，惟其於偵查中係證述：被告直接
      從伊後面追撞伊云云（見偵卷第44頁)，是被告於偵查及
      原審所證公車撞擊之方式即有矛盾，況告訴人乙○○所騎
      乘車號QB2-039機車車尾並無碰撞痕跡，有機車車尾照片1
      幀可憑(見偵卷第27頁上方照片)，且車號376-FG公車兩車
      車門間之刮痕亦無證據係本件車禍所造成(詳後述)，是告
      訴人乙○○上開證述亦難認屬實。再以證人即告訴人乙○
      ○於原審係證述：機車往右側倒等語（見原審卷第104頁)
      ，而其於警詢時對於警員所所問車號376-FG公車係以左側
      擦撞車號QB2-039機車之右側之問題未予否認，似均指所
      騎乘之機車往右側傾倒。然以上開道路交通事故現場圖所
      示，車號376-FG公車行駛於車號QB2-039機車之左側，果
      兩車確有碰撞，應係車號376-FG公車之右側與車號QB2-03
      9機車之左側接觸，是告訴人乙○○就兩車碰撞點之指訴
      ，顯與兩車行駛路線不符。再觀之本事故後發生車號QB2-
      039機車車損情形，機車左側車頭、車身及腳踏處下方均
      有明顯擦刮痕，此有車號QB2-039機車車損照片3幀在卷可
      證(見偵卷第27、28頁)，而機車之右側車身，並無擦刮之
      痕跡，亦有車號QB2-039機車右側車身照片1幀在卷可憑(
      見偵卷第27頁上方照片)，則以車號QB2-039機車倒地後尚
      在地面滑行約3.2公尺，果告訴人乙○○騎乘機車係向右
      側傾倒，車號QB2-039機車之右側車身應有明顯之磨損痕
      跡，然該機車除機車之左側有3處明顯擦刮處外，右側並
      無磨損處，且該機車左側擦刮痕依照片所示，亦非瞬間撞
      擊所形成。參諸告訴人乙○○所戴之安全帽左側亦非屬單
      線刮痕，而為整片之擦刮痕，足見車號QB2-039機車於上
      開時地，應係向左側傾倒，始可能造成上開車損之跡證，
      則告訴人乙○○指稱其向右側傾倒，顯與事實有間。
  (二)、又查，車號376-FG公車右側車身前、後車門間，雖有兩道
      痕跡，有車號376-FG公車照片在卷可稽(見偵卷第32頁上
      方照片)，觀之該兩道痕跡係等距且呈「︵」形狀，而以
      大形公車與機車車禍擦撞之特性，因機車係兩輪且重量遠
      輕於公車，是撞擊後機車應會傾倒，果有刮痕亦應係直線
      或點狀，較無貼著車身產生圓形弧度擦痕之可能。又告訴
      人乙○○所戴安全帽之擦痕係整片之擦刮痕已如上述，亦
      與車號376-FG公車上開兩道線狀刮痕不符，參諸車號QB2-
      039機車車損，均集中在機車車身中下方，高度與上開車
      號376-FG公車右側兩道刮痕高度亦不相當，自難認車號37
      6-FG公車右側車身前、後車門間兩道痕跡係與告訴人乙○
      ○所騎乘之機車擦撞所造成。
  (三)、尤有甚者，本件果如告訴人乙○○所指述係被告甲○○駕
      車碰撞所肇致，告訴人乙○○所騎乘之機車應係向右傾倒
      ，始符常理。然告訴人乙○○騎乘之機車係向左側傾倒，
      已如上述，再參諸公訴人所舉車號376-FG公車照片上之痕
      跡，亦無法證明係本件車禍所形成，自不得僅憑告訴人乙
      ○○與事實不符之指訴，即遽認被告有本件過失傷害犯行
      。至於公訴人所舉其他警製道路交通事故調查報告表、道
      路交通事故現場圖、交通事故談話紀錄表、交通事故補充
      資料表、現場相片、肇事原因初步分析表、道路交通事故
      肇事人自首情形紀錄表、疑似道路交通事故肇事逃逸追查
      表等證據，除係基於當事人之供述所製作，或係警察所為
      判斷之記錄外，亦無法使本院形成有罪之心證。從而，本
      件事證已明，被告甲○○請求訊問證人王良國，欲證明車
      號376-FG公車右側車身痕跡形成之原因，即與本件車禍之
      判斷無涉，自無再予調查之必要，附此敘明。
六、綜上所述，本件不能證明被告犯罪，此外，復查無其他積極
    事證足以證明被告有公訴人所指之業務過失傷害罪行，被告
    所辯，應堪採信，被告犯行尚屬不能證明。原審未詳予審酌
    ，遽為被告有罪之諭知，自有違誤。被告上訴指摘原判決不
    當，核屬有理，自應由本院撤銷改判，另為被告無罪之判決
    。
據上論斷，應依刑事訴訟法第369條第1項前段、第364條、第301
條第1項，判決如主文。
本案經檢察官陳國鳴到庭執行職務。
中    華    民    國    99    年    6     月    23    日
            刑事第二十二庭審判長法  官  郭雅美
                                法  官  魏新國
                                法  官  洪于智
以上正本證明與原本無異。
不得上訴。
                                書記官  強梅芳
中    華    民    國    99    年    6     月    24    日

司法院資訊處製作；財團法人民間司法改革基金會備份。
